臺灣士林地方法院民事判決　　　　一○○年度訴字第一六七號
原　　　告　吳張素麗
訴訟代理人　鄭庭壽律師
被　　　告　良京實業股份有限公司
法定代理人　東章一
訴訟代理人　李步雲
上列當事人間分配表異議之訴事件，本院於民國一百年五月二十
六日言詞辯論終結，判決如下：
    主  文
本院九十八年度司執字第三八九八七號強制執行事件所製作如附
件一所示民國一百年三月七日分配表，其中表一次序六所列被告
之債權利息、共計、分配比率、分配金額、不足額欄及表二次序
二所列被告之債權原本、共計、分配比率、分配金額、不足額欄
，應變更如附件二所示。
原告其餘之訴駁回。
訴訟費用由被告負擔五分之二，餘由原告負擔。
    事實及理由
壹、程序方面：
    按訴狀送達後，原告不得將原訴變更或追加他訴，但擴張或
    減縮應受判決事項之聲明者，不在此限，民事訴訟法第二百
    五十五條第一項第三款定有明文。本件原告訴之聲明原請求
    本院九十八年度司執字第三八九八七號清償債務強制執行事
    件（下稱系爭執行事件）於民國一百年三月七日所製作之分
    配表（下稱系爭分配表），其中表一次序六及表二次序二所
    列被告所分配金額，於超過新臺幣（下同）六百零七萬三千
    六百四十五元部分應予剔除，不列入分配，嗣於本院審理時
    變更訴之聲明為系爭執行事件之系爭分配表，其中表一次序
    六及表二次序二所列被告所分配金額，就被告所分配金額超
    過五百零三萬六千四百九十五元部分應予剔除，不列入分配
    。核屬擴張應受判決事項之聲明，依前揭規定，自應准許。
貳、實體方面：
一、原告起訴主張：
  (一)訴外人新竹區中小企業銀行股份有限公司（嗣申請變更銀行
    種類為商業銀行，以八十八年四月二十日為營業基準日，經
    中央主管機關即財政部許可，並變更公司名稱為新竹國際商
    業銀行股份有限公司，新竹國際商業銀行股份有限公司再於
    九十六年七月二日經主管機關核准登記更名為渣打國際商業
    銀行股份有限公司，下稱新竹商銀），於九十五年十二月二
    十二日，將其對借款人即原告之不良債權（含本金、利息、
    違約金，下稱系爭債權），以標售賣斷方式讓與訴外人臺北
    國鼎資產管理有限公司（下稱國鼎資產公司），國鼎資產公
    司再於九十六年三月二十九日將系爭債權出售賣斷讓與被告
    。然被告於九十八年一月十五日之債權讓與通知，係由大樓
    管理員會簽收，並未轉交原告，被告又非金融機構，亦非資
    產公司，其受讓債權不適用金融機構合併法第十五條第一項
    、第十八條第三項規定得以登報公告方式，而原告直至系爭
    執行事件拍賣原告所有之不動產時，始知系爭債權讓與之事
    。是上揭債權讓與既未合法通知原告，對原告自不生效力。
  (二)縱認系爭債權讓與有效，然被告於九十六年三月二十九日始
    自國鼎資產公司受讓系爭債權，其受讓之範圍應僅係自九十
    六年三月二十九日起算之債權本金、遲延利息及違約金而已
    。又新竹商銀於九十年十一月二十九日經臺灣臺北地方法院
    （下稱臺北地院）執行無結果（案號：九十年度執字第二五
    二六三號），迄被告於九十八年九月一日向本院聲請強制執
    行即系爭執行事件，已逾五年，系爭債權之利息、違約金請
    求權均已逾五年時效而消滅。縱認系爭債權之違約金之消滅
    時效為十五年，該違約金之年息百分之二點四，顯屬過高，
    亦應予酌減至年息百分之一點二，則被告得請求之違約金為
    二十萬六千四百三十三元〔計算式：158.795 （每日違約金
    金額）×1,300 （自九十六年三月二十九日起至九十九年十
    月十四日止之日數）＝206,433 〕。為此，提起本件分配表
    異議之訴等語。並聲明：系爭執行事件於一百年三月七日所
    製作之分配表表一次序六及表二次序二，就被告所分配金額
    超過五百零三萬六千四百九十五元〔計算式：4,830,062 （
    本金）＋206,433 （違約金）＝5,036,495 〕部分應予剔除
    ，不列入分配。
二、被告則以：
  (一)新竹商銀於九十五年十二月二十二日將系爭債權及所從屬之
    一切權利、名義、利益、義務及責任等一併讓與國鼎資產公
    司，並依金融機構合併法第十八條第三項之規定，將讓與之
    事實以公告方式刊登於民眾日報，是新竹商銀與國鼎資產公
    司間對原告之債權讓與，自公告之日起即發生效力。嗣國鼎
    資產公司又將系爭債權讓與被告，被告除於九十六年四月三
    十日在民眾日報第十一版刊登債權讓與公告，另依民法第二
    百九十七條之規定，於九十八年一月十五日將讓與通知，以
    掛號郵件，送達原告及其連帶保證人即訴外人吳雅成之戶籍
    地即臺北市大安區○○○路○段二三○號五樓，並於同年月
    十七日由原告住所之管理委員會代收，已屬合法送達，系爭
    債權讓與業已生效，原告竟陳稱係受系爭執行事件不動產拍
    賣通知時，始知悉債權讓與之事，顯屬不實。
  (二)依臺北地院八十四年度執字第一○三六○號強制執行事件分
    配表，可計算出該次執行之分配結果，計至八十五年一月十
    六日止，新竹商銀尚有本金五百八十八萬七千三百五十五元
    未受償，嗣新竹商銀依其內部會計作業規則，於債權讓與證
    明書上記載之債權金額四百八十三萬零六十二元，當然僅係
    本金，絕非原告所稱之包含利息及違約金，新竹商銀與國鼎
    資產公司簽訂之不良債權讓與契約書第一條第一項亦明揭此
    旨。至上開契約書第二條所稱之權利歸屬基準日，係指該契
    約之雙方，約定以某一個日期為劃分之時點，如對於債務人
    強制執行受有清償，或與債務人有協議等原因，而有款項入
    帳，在權利歸屬基準日前之入帳金額屬讓與人，反之則屬受
    讓人，且受讓人於受讓債權時，除繼受債權讓與證明書上所
    載之本金金額外，亦一併受讓讓與人以往未受償之利息及違
    約金，並繼續計算至原告清償之日止，國鼎資產公司再將系
    爭債權讓與被告，被告受讓之系爭債權包括本金四百八十三
    萬零六十二元，及自八十五年一月十七日起計算之利息及違
    約金至明。
  (三)系爭債權約定之借款利息為年息百分之十二，並約定借款不
    論本金或利息，如有一部遲延，其全部債務即視為全部到期
    ，並願自遲延之日起，逾期六個月以內者，按上開利率百分
    之十，逾期超過六個月者，按上開利率百分之二十計算之違
    約金，業經臺北地院以八十三年度促字第三四三三號支付命
    令確定（下稱系爭確定支付命令）在案，原告故意漠視契約
    及支付命令，明顯失當。又新竹商銀固曾於八十五年及九十
    年聲請強制執行，嗣被告受讓債權，因通知原告未獲回應，
    始再聲請強制執行，系爭債權本金尚未罹於時效，且於原告
    為時效抗辯前，其利息及違約金債權仍陸續發生，已發生之
    利息及違約金其請求權與本金請求權各自獨立，違約金債權
    又非定期給付之債，與民法第一百二十六條所規定之性質不
    同，其時效期間應為十五年等語，資為抗辯。並聲明：原告
    之訴駁回。
三、按債權人或債務人對於分配表所載各債權人之債權或分配金
    額有不同意者，應於分配期日一日前，向執行法院提出書狀
    ，聲明異議；如異議未終結者，為異議之債權人或債務人，
    得向執行法院對為反對陳述之債權人或債務人提起分配表異
    議之訴；聲明異議人未於分配期日起十日內向執行法院為起
    訴之證明者，視為撤回其異議之聲明；而前項期間，於第四
    十條之一有反對陳述之情形，自聲明異議人受通知之日起算
    ，強制執行法第三十九條第一項、第四十一條第一項前段、
    第三項前段、第四項分別定有明文。經查，系爭執行事件就
    拍賣原告所有坐落新北市○○區○○段三○二、三○二之七
    、三○二之八、三○二之十地號、新北市淡水區○○○○段
    二五八、二五八之二、二五八之三地號土地所得價金共計一
    千二百七十四萬七千七百元，於九十九年十二月二日製作分
    配表（嗣於一百年二月一日、同年三月七日兩次更正分配表
    ），定於一百年一月六日實行分配，惟原告於分配期日前之
    九十九年十二月二十日對被告之債權及分配金額聲明異議，
    本院民事執行處乃送達該聲明異議狀予被告表示意見，被告
    則反對原告之異議，原告於一百年一月二十七日對為反對陳
    述之被告提起分配表異議之訴，並向本院民事執行處提出起
    訴之證明，業據本院調閱系爭執行事件全卷核閱無訛，並有
    本院收文戳附於本件起訴狀足憑，揆諸前揭規定及說明，原
    告提起本件分配表異議之訴，自屬合法。
四、兩造不爭執之事實：
    原告前於八十二年八月五日簽立借據，向新竹商銀借款一千
    二百萬元，嗣因無力清償，新竹商銀乃於八十三年間取得內
    容為：「債務人（按：指原告及吳雅成）應連帶給付債權人
    （按：指新竹商銀）一千二百萬元及自八十二年九月六日起
    至清償日止，按年息百分之十二計算之利息，暨自八十二年
    十月六日起至清償日止，逾期六個月以內，按上開利率百分
    之十，逾期六個月以上，按上開利率百分之二十計算之違約
    金。程序費用由債務人連帶負擔。」之系爭確定支付命令，
    新竹商銀旋以系爭確定支付命令為執行名義，向臺北地院聲
    請強制執行（案號：八十三年度執字第六○九○號），因執
    行無結果，經臺北地院於八十三年十一月五日發給北院八十
    三民執宇六○九○字第二九四五四號債權憑證（下稱系爭債
    權憑證），新竹商銀繼於八十四年間持系爭債權憑證，向臺
    北地院聲請強制執行（案號：八十四年度執字第一○三六○
    號），於八十五年七月一日受分配一千零二十三萬三千零二
    十六元（其中十萬六千一百三十五元為執行費），新竹商銀
    再於九十年間持系爭債權憑證，向臺北地院聲請強制執行（
    案號：九十年度執字第二五二六三號），於九十年十一月二
    十九日經執行無結果。嗣新竹商銀於九十五年十二月二十二
    日將其對原告之上開未受清償部分之本金、利息及違約金債
    權即系爭債權，讓與國鼎資產公司，國鼎資產公司又於九十
    六年三月二十九日將系爭債權讓與被告，被告於九十八年九
    月一日持系爭債權憑證向本院聲請強制執行，經本院以系爭
    執行事件受理在案等事實，為兩造所不爭執，並有借據、不
    良債權讓與契約書、系爭債權憑證、國鼎資產公司一百年三
    月十七日民事陳報狀在卷可稽（見本院卷第五十二頁、第二
    十一頁至第三十頁、第五十一頁、第六十一頁至第六十二頁
    ），復經本院調閱臺北地院八十四年度執字第一○三六○號
    民事執行卷宗、系爭執行事件卷宗查明屬實，堪信為真。
五、得心證之理由：
    原告主張系爭債權讓與未合法通知原告，對原告應不生效力
    ，縱認系爭債權讓與有效，被告所受讓之系爭債權四百八十
    三萬零六十二元應係包含本金、利息、違約金之總額，且利
    息及違約金之起算日亦應自受讓之日即九十六年三月二十九
    日起算。又被告於九十八年九月一日聲請系爭執行事件時，
    距新竹商銀於九十年間持系爭債權憑證，向臺北地院聲請強
    制執行（案號：九十年度執字第二五二六三號），於九十年
    十一月二十九日執行無結果，已逾五年，系爭債權之利息、
    違約金請求權已因五年時效完成而消滅。另系爭債權違約金
    之年息過高，應酌減至年息百分之一點二計算等語，為被告
    所否認，並以前揭情詞置辯。經查：
  (一)國鼎資產公司自新竹商銀受讓系爭債權，被告再自國鼎資產
    公司受讓系爭債權是否合法有效？渠等以公告方式為債權讓
    與之通知，是否生通知之效力？
    1.按民法二百九十七條第一項規定：「債權之讓與，非經讓
      與人或受讓人通知債務人，對於債務人不生效力。但法律
      另有規定者，不在此限。」。又金融機構合併法第十五條
      第一項第一款及第二款規定：「以收購金融機構不良債權
      為目的之資產管理公司，其處理金融機構之不良債權，得
      依下列方式辦理：一受讓金融機構不良債權時，適用第十
      八條第三項規定。二金融機構讓與其不良債權時，就該債
      權對債務人或保證人已取得之執行名義，其效力及於資產
      管理公司。」；又同法第十八條第三項規定：「金融機構
      為概括承受、概括讓與、分次讓與或讓與主要部分之營業
      及資產負債，或依第十一條至第十三條規定辦理者，債權
      讓與之通知得以公告方式代之，承擔債務時免經債權人之
      承認，不適用民法第二百九十七條及第三百零一條之規定
      」。
    2.新竹商銀就系爭債權之執行名義原為系爭確定支付命令，
      嗣經聲請強制執行後，經臺北地院發給系爭債權憑證，僅
      於八十五年七月一日受分配一千零二十三萬三千零二十六
      元（其中十萬六千一百三十五元執行費），已如前述。國
      鼎資產公司係以收購金融機構債權等為目的之資產管理公
      司，此為原告所不爭執，而被告經登記之所營項目亦包括
      金融機構金錢債權收買業務，有股份有限公司變更登記表
      附卷足憑（見本院卷第十五頁至第十八頁），是國鼎資產
      公司及被告均屬金融機構合併法第十五條所稱之資產管理
      公司。又國鼎資產公司於九十五年十二月二十日自新竹商
      銀受讓系爭債權，新竹商銀並於同日在民眾日報第二十二
      版刊登債權讓與公告；被告再於九十六年三月二十九日自
      國鼎資產公司受讓系爭債權，被告亦於同年四月三十日在
      民眾日報第十一版刊登債權讓與公告，此有不良債權讓與
      契約書、債權讓與聲明書、民眾日報公告附卷可佐（見本
      院卷第二十一頁至第三十頁、第四十六頁、第四十七頁、
      第三十一頁、第九十一頁）。是依前揭金融機構合併法之
      規定，國鼎資產公司及被告受讓系爭債權，俱屬合法有效
      ，渠等以公告方式為債權讓與之通知，應認已合法通知。
    3.次按受公寓大廈管理委員會僱用之管理員，其所服勞務包
      括為公寓大廈住戶接收文件者，性質上應屬全體住戶之受
      僱人，即與民事訴訟法第一百三十七條第一項規定之受僱
      人相當。郵政機關之郵差送達文書於住居所、事務所或營
      業所，不獲會晤應受送達人，而將文書付與上開公寓大廈
      管理員者，為合法送達。至該管理員何時將文書轉交應受
      送達人，對已生之合法送達效力不受影響（最高法院九十
      年度臺抗字第八十六號判決意旨參照）。被告自國鼎資產
      公司受讓系爭債權後，除將債權讓與之通知以刊登新聞紙
      公告方式外，尚於九十八年一月十二日掛號郵寄函文通知
      原告及吳雅成，經郵政機關之郵差於同年月十七日送達原
      告及吳雅成住所即臺北市大安區○○○路○段二三○號五
      樓，因不獲會晤應受送達人，而將文書付與該公寓大廈管
      理員，並由管理員在收件回執蓋用管理委員會收發章，有
      函文及收件回執存卷可考（見本院卷第四十九頁、第五十
      頁）。依前揭判決意旨，系爭債權讓與通知已合法送達原
      告及吳雅成，至該管理員何時將文書轉交，對已生之合法
      送達效力不受影響。是原告主張國鼎資產公司自新竹商銀
      受讓系爭債權，被告再自國鼎資產公司受讓系爭債權，均
      未合法通知原告，系爭債權讓與對原告不生效力等語，即
      非可採。
  (二)系爭債權讓與之金額及範圍為何？
    1.系爭執行事件，被告所執之執行名義為原債權人新竹商銀
      對債務人即原告及吳雅成原已取得之執行名義，即系爭債
      權憑證（原執行名義為系爭確定支付命令），業如前述。
      依金融機構合併法第十五條第一項第二款規定，上開執行
      名義之效力及於被告。又依民事訴訟法第五百二十一條第
      一項規定，確定之支付命令與確定判決有同一之效力。原
      告應受系爭確定支付命令之效力所拘束，自不得為相異之
      主張。而上開執行名義所示之借款債權，新竹商銀除於臺
      北地院八十四年度執字第一○三六○號強制執行事件，於
      八十五年七月一日受分配一千零二十三萬三千零二十六元
      ，其中十萬六千一百三十五元為執行費外，餘迄未受償。
      再依該執行事件分配表所示（見本院卷第五十三頁），債
      權本金為一千二百萬元，加上自八十二年九月六日起至八
      十五年一月十六日止之利息，債權總額為一千六百零一萬
      四千二百四十六元，分配金額為一千零十二萬六千八百九
      十一元。再稽之新竹商銀與國鼎資產公司簽訂之不良債權
      讓與契約書、債權讓與聲明書、國鼎資產公司與被告簽立
      之債權讓與聲明書、國鼎資產公司一百年三月十七日民事
      陳報狀之記載（見本院卷第二十一頁至第三十頁、第四十
      六頁第五十一頁、第四十六頁、第四十七頁、第六十一頁
      至第六十二頁），國鼎資產公司自新竹商銀受讓，以及國
      鼎資產公司讓與被告之系爭債權，均包含本金、已發生之
      利息及違約金債權四百八十三萬零六十二元及從屬於債權
      本金之利息暨違約金，是被告所得行使之權利，應等同於
      原新竹商銀上開對原告所得行使之權利。
    2.至上開不良債權讓與契約書第二條約定之基準日九十五年
      十二月四日，係指新竹商銀及國鼎資產公司對外得主張權
      利並實質受領債權滿足利益區分之日。於該基準日前（含
      基準日當日），對外主張權利而受清償、主張抵銷等權利
      足使權利實質受滿足之一切利益歸新竹商銀；於該基準日
      次日零時起，對外主張權利而受清償、主張抵銷等權利足
      使權利實質受滿足之利益一切歸國鼎資產公司，此觀諸上
      開不良債權讓與契約書第二條約定之文義自明（見本院卷
      第二十一頁至第二十二頁）。另債權讓與聲明書所記載之
      九十五年十二月二十二日、九十六年三月二十九日，分僅
      係新竹商銀將系爭債權之利益及風險移轉國鼎資產公司、
      國鼎資產公司將系爭債權之利益及風險移轉被告之日期，
      與系爭債權從屬權利之起算日無涉。是原告主張被告所受
      讓之系爭債權四百八十三萬零六十二元應係包含本金、利
      息、違約金之總額，且利息及違約金之起算日亦應自受讓
      之日即九十六年三月二十九日起算，均乏所據。
  (三)被告於系爭執行事件主張之利息及違約金債權是否已罹於時
    效？
    1.按利息、紅利、贍養費、退職金及其他一年或不及一年之
      定期給付債權，其各期給付請求權，因五年間不行使而消
      滅，民法第一百二十六條定有明文，遲延利息亦為利息，
      係賠償債務遲延所生相當利息之損害，亦應有上開短期時
      效規定適用，至於按一定利率及遲延日數計算之違約金，
      名稱雖與遲延利息異，實質上仍為賠償債權人因遲延所受
      損害，債權人亦同樣按時收取，其時效期間應與遲延利息
      相同。
    2.新竹商銀於九十年間持系爭債權憑證，向臺北地院聲請強
      制執行（案號：九十年度執字第二五二六三號），於同年
      十一月二十九日經執行無結果，嗣新竹商銀於九十五年十
      二月二十二日將其對原告系爭債權，讓與國鼎資產公司，
      國鼎資產公司又於九十六年三月二十九日將系爭債權讓與
      被告，被告於九十八年九日一日持系爭債權憑證向本院聲
      請強制執行，經本院以系爭執行事件受理在案，已如上述
      ，則系爭確定支付命令所示利息及違約金於九十三年九月
      一日（不含當日）以前發生者，已經消滅時效完成，原告
      於九十九年十二月二十日於系爭執行事件聲明異議，就被
      告主張之利息及違約金債權為時效抗辯，自無不合。是被
      告辯稱違約金債權一律適用十五年時效，尚無可採。
    3.次按已發生之利息及違約金債權，皆為獨立之債權，非民
      法第二百九十五條第一項所謂之從屬債權，此觀同條第二
      項明定，未支付之利息，推定其隨同原本移轉於受讓人，
      及同法第一百二十六條就此另有短期時效之規定自明。又
      消滅時效，自請求權可行使時起算，民法第一百二十八條
      定有明文。而消滅時效完成，僅債務人取得拒絕履行之抗
      辯權，得執以拒絕給付而已，其原有之法律關係並不因而
      消滅。故原本債權縱已罹於時效，但在債務人行使該抗辯
      權之前，仍得陸續發生利息及違約金債權。此項已為獨立
      債權之利息及違約金，既與原本債權各有其時效期間及起
      算期，自不能因債務人抗辯原本債權罹於時效而隨同消滅
      （最高法院九十六年度臺上字第二五四○號判決參照）。
      原告係於九十九年十二月二十日始於系爭執行事件聲明異
      議，並為時效抗辯之主張，而系爭分配表所列利息債權，
      均係發生於九十九年十月十四日之前，是除前述已罹於時
      效之利息、違約金債權外，其餘期間之利息及違約金債權
      並不隨同票款本金債權罹於時效而消滅。是原告主張系爭
      分配表所列之利息及違約金同罹於消滅時效等語，尚非可
      採。
  (四)原告能否以請求酌減違約金為由，提起分配表異議之訴？
    按執行名義成立後，如有消滅或妨礙債權人請求之事由發生
    ，債務人得於強制執行程序終結前，向執行法院對債權人提
    起分配表異議之訴，強制執行法第四十一條第二項、第十四
    條第一項分別定有明文規定自明。是分配表異議之訴，僅得
    就執行名義成立後，有無消滅或妨礙債權人請求之事由發生
    ，至執行名義所認定之債權是否適當，非分配表異議之訴所
    得斟酌。原告主張系爭確定支付命令所命給付之違約金過高
    等語，既非分配表異議之訴所得審酌，原告自不得以請求酌
    減違約金為由，提起分配表異議之訴。
六、綜上所述，原告提起本件分配表異議之訴，於系爭分配表之
    表一次序六所列被告之債權利息、共計、分配比率、分配金
    額、不足額欄及表二次序二所列被告之債權原本、共計、分
    配比率、分配金額、不足額欄，應變更如附件二所示之範圍
    內即無不合，應予准許，至原告逾上述應予准許部分之請求
    ，則屬無據，應予駁回。
七、本件事證已臻明確，兩造其餘主張、陳述及所提之證據，經
    審酌均與本院前揭判斷不生影響，爰不一一詳予論述，附此
    敘明。
八、據上論結，原告之訴為一部有理由，一部無理由。依民事訴
    訟法第七十九條，判決如主文。
中    華    民    國   100    年    5     月    31    日
                          臺灣士林地方法院民事第三庭
                              法      官  孫萍萍
以上正本證明與原本無異。
如對本判決上訴，應於判決送達後二十日內向本院提出上訴狀。
中    華    民    國   100    年    5     月    31    日
                              書  記  官  劉晏瑄